【裁判字號】    99,抗,74
【裁判日期】    990820
【裁判案由】    拍賣抵押物
【裁判全文】
臺灣臺南地方法院民事裁定                99年度抗字第74號
抗  告  人  乙○○
相  對  人  六甲鄉農會
法定代理人  甲○○
上列抗告人因與相對人六甲鄉農會間拍賣抵押物事件，對於中華
民國99年6月24日本院99年度司拍字第227號裁定提起抗告，本院
裁定如下：
    主  文
抗告駁回。
抗告程序費用由抗告人負擔。
    理  由
一、本件抗告意旨略以：90年黃茂良之妻黃陳金葉向農會主貸新
    台幣（下同）250萬元， 此借據上是黃茂良為保證人，以黃
    茂良的農地為抵押品。而借據上並沒有乙○○的親筆簽名蓋
    章，因此乙○○並非黃陳金葉之連帶保證人。由此可見，25
    0萬元之借款， 與乙○○毫無關係，六甲鄉農會不能要求乙
    ○○負擔黃陳金葉之借款責任，是相對人聲請拍賣押抵物顯
    無理由，原審遽為准予拍賣抵押物之裁定，顯然違法不當，
    請求廢棄原裁定。
二、按扺押權人，於債權已屆清償期而未清償者，得聲請法院拍
    賣抵押物，就其賣得價金而受清償；民法第873條第1項定有
    定有明文。是抵押權人依此項規定聲請拍賣抵押物係屬非訟
    事件，法院所為准駁之裁定，無確定實體法上法律關係存否
    之性質，於債權及抵押權之存否無既判力，故袛須其抵押權
    已經依法登記，且債權已屆清償期而未受清償，法院即應為
    准許拍賣抵押物之裁定，至對於此項法律關係有爭執之人，
    為求保護其權利，不妨提起訴訟，以求解決，不得僅依抗告
    程序聲明其爭執，並據為廢棄拍賣抵押物裁定之理由（最高
    法院51年10月 8日民刑庭總會決議(三)參照）。而最高限額抵
    押權雖曾經地政機關辦理登記，惟其債權額未確定，故於聲
    請拍賣抵押物程序易生爭執，為兼顧債權人及債務人雙方之
    權益，法院於裁定前，亦應使債務人就所擔保之「現存」債
    權額有陳述意見之機會，此觀非訟事件法第74條規定即明。
    又抵押權人聲請拍賣抵押物，在一般抵押，因必先有被擔保
    之債權存在，而後抵押權始得成立，故祇須抵押權已經登記
    ，且登記之債權已屆清償期而未受清償，法院即應准許之。
    惟最高限額抵押，抵押權成立時，可不必先有債權存在，縱
    經登記抵押權，因未登記已有被擔保之債權存在，如債務人
    或抵押人否認先已有債權存在，或於抵押權成立後，曾有債
    權發生，而從抵押權人提出之其他文件為形式上之審查，又
    不能明瞭是否有債權存在時，法院自無由准許拍賣抵押物（
    最高法院71年台抗字第 306號判例參照）。依此反面解釋，
    若從抵押權人提出之其他文件為形式上之審查，如能明瞭其
    債權存在時，法院即應准許拍賣抵押物。是抵押權人依此項
    規定聲請拍賣抵押物係屬非訟事件，法院所為准駁之裁定，
    無確定實體法上法律關係存否之性質，於債權及抵押權之存
    否無既判力，故袛須其抵押權已經依法登記，而從抵押權人
    提出之相關文件為形式上之審查，若能明瞭有債權存在，且
    債權已屆清償期而未受清償，法院即應為准許拍賣抵押物之
    裁定。
三、本件相對人於原審主張抗告人以其所有如附表所示之不動產
    （下稱系爭不動產）為相對人設定 1,800,000元之最高限額
    抵押權，以擔保第三人黃茂良對相對人欠款之清償；嗣第三
    人黃陳金葉於90年4月10日邀同第三人黃茂良為連帶保證人
    向相對人借款2,500,000元，詎第三人黃陳金葉自92年2月10
    日起即未依約繳納本息，現尚欠本金共1,897,093元及利息
    、違約金等情，有相對人於原審提出之抵押權設定契約書影
    本、其他約定事項影本、他項權利證明書影本、本院92執清
    字第40637號債權憑證影本、本院民事執行處強制執行金額
    計算書分配表、土地、建物登記謄本、借據影本等為證，且
    於99年4月20日通知抗告人於收文後10日內陳述意見，該通
    知並於同月23日送達抗告人，雖抗告人分別於99年4月28日
    、30日及同年6月11日分別提出民事陳述意見狀及聲明異議
    狀，說明抗告人以第三人黃茂良名義向相對人所借貸之45萬
    元及35萬元款項已清償完畢，且保證債務之請求權時效已過
    ，第三人黃陳金葉和黃茂良係以黃茂良之農地為該250萬元
    借款之擔保，抗告人並未同意提供系爭不動產予其設定擔保
    云云。惟依相對人提出之上開證據為形式上之審查，相對人
    主張系爭抵押權所擔保之債權已屆清償期而未受清償乙情，
    足堪認定。原審據此准許相對人拍賣抵押物之聲請，即無不
    合。抗告人如對實體法律關係有所爭執，揆諸前揭說明，應
    由抗告人另行提起訴訟，以資解決，尚非本件非訟程序所得
    審究。從而，抗告人提起本件抗告，請求廢棄原裁定，即無
    理由，應予駁回。
四、末按非訟事件程序費用，除法律另有規定外，由聲請人負擔
    。前項費用之負擔有相對人者，準用民事訴訟法有關訴訟費
    用之規定。依法應由關係人負擔費用者，法院裁定命關係人
    負擔時，應一併確定其數額。非訟事件法第21條第1 項前段
    、第2 項及第24條第1 項分別定有明文。又訴訟費用，由敗
    訴之當事人負擔，民事訴訟法第78條亦有明文。經核本件非
    訟事件程序費用即抗告費1,000元， 而抗告人之抗告為無理
    由， 爰依上開規定確定本件抗告費1,000元應由抗告人負擔
    。
五、據上論結，本件抗告為無理由， 依非訟事件法第21條第2項
    、第24條第1項、第46條、民事訴訟法第495條之1第1項、第
    449條第1項、第78條，裁定如主文。
中    華    民    國    99    年    8     月    20    日
                  民事第二庭    法  官  王國忠
以上正本證明與原本無異。
本裁定除以適用法規顯有錯誤為理由，不得再抗告；如提再抗告
，應於收受送達後十日內委任律師為代理人向本院提出再抗告狀
，並繳納再抗告費新臺幣一千元。
中    華    民    國    99    年    8     月    20    日
                                書記官  黃敏純

司法院資訊處製作；財團法人民間司法改革基金會備份。
